臺灣高等法院高雄分院民事判決　九十三年度上易字第二七號
　　　上訴人即附
　　　帶被上訴人　　杏友實業股份有限公司
　　　兼法定代理人　乙○○
　　　共　　　同
　　　訴訟代理人　　李萬得律師
　　　被上訴人即
　　　附帶上訴人　　甲○○
當事人間請求履行契約事件，上訴人對於民國九十二年十一月二十六日臺灣高雄地方
法院九十二年度訴字第二五三四號第一審判決提起上訴，被上訴人於本院提起附帶上
訴，本院於九十三年九月一日言詞辯論終結，判決如下：
    主    文
原判決關於：(一)駁回被上訴人後開第二項之訴部分；(二)命上訴人乙○○應給付被上訴
人新台幣柒拾貳萬陸仟貳佰元本息部分；(三)訴訟費用之裁判，均廢棄。
上訴人杏友實業股份有限公司應再給付被上訴人新台幣柒拾貳萬陸仟貳佰元，及自民
國九十二年九月十九日起至清償日止，按年息百分之五計算之利息。
本判決第一項(二)之廢棄部分，被上訴人在第一審之訴駁回。
上訴人杏友實業股份有限公司之上訴駁回。
被上訴人其餘附帶上訴駁回。
第一、二審訴訟費用由上訴人杏友實業股份有限公司負擔。
    事實及理由
一、被上訴人主張：上訴人乙○○係上訴人杏友實業股份有限公司（下稱杏友公司）
    及訴外人金恒福建設開發股份有限公司（下稱金恒福公司）之法定代理人，金恒
    福公司與訴外人鄒貴馨於八十四年七月三十日共同簽發面額新台幣（下同）五百
    十三萬元之本票一紙，交予伊收執。鄒貴馨與乙○○另對台南市第三信用合作社
    （下稱台南三信）負有債務。鄒貴馨於八十四年八月間以杏友公司信託登記其所
    有如附表編號一、二所示之房地，設定最高限額三百萬元之第一順位抵押權（下
    稱系爭抵押權）予台南三信，擔保鄒貴馨與乙○○對台南三信之債務。鄒貴馨復
    於同年十月提供上開房地及其他共有人林卻、廖崇哲同地號土地上之應有部分設
    定最高限額六百五十萬元之第二順位抵押權予杏友公司。伊於八十六年間執上開
    本票對鄒貴馨及金恆福公司聲請本票裁定，經原審法院於八十六年六月三日以八
    十六年度票字第七八六五號裁定准上開本票強制執行。嗣上訴人於八十六年六月
    二十五日與伊訂立協議書（下稱系爭協議書），約定由伊起訴，以鄒貴馨與台南
    三信間所為系爭抵押權之設定，有害及伊之債權為由，訴請撤銷系爭抵押權設定
    行為，並塗銷系爭抵押權登記，迨獲勝訴判決確定後，杏友公司之上開抵押權即
    變更為第一順位抵押權，上訴人願將執行分配拍賣所得利益之一半分給伊，代償
    金恒福公司上開債務之一部分。伊遂向原審法院對鄒貴馨及台南三信提起撤銷詐
    害行為及塗銷系爭抵押權登記之訴，並獲勝訴判決確定（原審法院八十六年度重
    訴字第四五八號）。嗣台南三信就上開房地聲請強制執行，由原審法院八十六年
    度執字第五六九一號、八十六年度執字第五六九０號執行拍賣，杏友公司均以第
    一順位抵押權優先受分配，分別於八十七年六月二十三日、同年七月十四日各取
    得一百六十四萬一千三百四十元、一百五十七萬九千六百八十五元。經上訴人扣
    除開支計算結果，自認依約應給付伊一百四十五萬二千四百零二元，惟迄未履行
    ，爰依系爭協議書，求為判決：(一)上訴人應連帶給付被上訴人一百四十五萬二千
    四百元，及自民國八十七年七月十四日起至清償日止，按週年利率百分之五計算
    之利息。(二)願供擔保請准宣告假執行。
二、上訴人則以：從系爭協議書記載立協議書人甲方為杏友公司、代表人廖崇哲，可
    知系爭協議書係由訴外人廖崇哲代表上訴人杏友公司所簽訂，惟廖崇哲並非杏友
    公司之董事長，亦非董事，不能代表杏友公司，故系爭協議書不生效力。又上訴
    人乙○○亦非契約當事人，被上訴人對乙○○請求履行契約，顯無理由。而縱認
    系爭協議書成立生效，被上訴人依約得請求伊給付之金額僅六十六萬六千九百九
    十一．五元等語，資為抗辯。
三、原審判決上訴人應給付被上訴人一百四十五萬二千四百元，及自九十二年九月十
    九日起至清償日止，按週年利率百分之五計算之利息，並駁回被上訴人其餘之訴
    。上訴人於本院聲明：(一)原判決不利於上訴人部分廢棄。(二)被上訴人在第一審之
    訴及假執行之聲請均駁回。(三)附帶上訴駁回。被上訴人則聲明：(一)上訴駁回。(二)
    原判決關於駁回附帶上訴人後開第二項請求部分廢棄。(二)原判決關於命上訴人給
    付之本息，上訴人應連帶給付，上訴人並應再連帶給付被上訴人自八十七年七月
    十四日起至九十二年九月十八日止，按年息百分之五計算之利息。又被上訴人於
    本院追加主張本件係由杏友公司負責人乙○○所主導策劃，利用杏友公司名義簽
    立系爭協議書，所得分配款，竟藉詞不給付予伊，致伊受有損害，依民法第二十
    八條及第一百八十五條規定，上訴人應負連帶損害賠償責任等語。雖上訴人不同
    意此訴之追加，惟因請求之基礎事實同一，應予准許，合先敘明。
四、經查：乙○○係杏友公司及金恒福公司之法定代理人，金恒福公司與鄒貴馨於
    八十四年七月三十日共同簽發面額五百十三萬元之本票一紙，交予被上訴人收執
    。鄒貴馨與乙○○對台南三信負有債務。鄒貴馨於八十四年八月間以登記其所
    有如附表編號一、二所示之房地，設定最高限額三百萬元之系爭抵押權予台南三
    信，以擔保鄒貴馨與乙○○對台南三信之債務。鄒貴馨復於同年十月間提供如
    附表所示房地及其他共有人林卻、廖崇哲同地號土地之應有部分設定最高限額六
    百五十萬元之抵押權予杏友公司。被上訴人於八十六年間執上開本票對鄒貴馨
    及金恆福公司聲請本票裁定，經原審法院於八十六年六月三日以八十六年度票字
    第七八六五號裁定准上開本票強制執行。被上訴人於八十六年間向原審法院對
    鄒貴馨及台南三信提起撤銷詐害行為及塗銷系爭抵押權登記之訴，並獲勝訴判決
    確定（原審法院八十六年度重訴字第四五八號）。台南三信就上開房地聲請強
    制執行，由原審法院八十六年度執字第五六九０號、八十六年度執字第五六九一
    號執行拍賣，杏友公司均以第一順位抵押權優先受分配，各取得一百五十七萬九
    千六百八十五元、一百六十四萬一千三百四十元，合計三百二十二萬一千零二十
    五元等事實，為兩造所不爭執，並有上開本票、土地及建物登記謄本、本票裁定
    、民事判決、執行通知暨金額計算分配表等影本附卷可稽，並經本院調閱上開案
    卷查閱無訛，自堪信為真實。
五、兩造爭執之事項：
  (一)系爭協議書之效力如何？
  (二)被上訴人得請求之金額若干？遲延利息起算日為何？
  (三)被上訴人得否請求乙○○應與杏友公司負連帶給付責任？
六、關於系爭協議書之效力部分：
    上訴人杏友公司雖以系爭協議書之「立協議書人」項下記載：「甲方：杏友實業
    股份有限公司、代表人廖崇哲，乙方：甲○○」等情，辯稱代表杏友公司與被上
    訴人簽約之人係無代表權限之廖崇哲，系爭協議書不生效云云，被上訴人則主張
    杏友公司係由乙○○代表出面與其簽約，然因乙○○身兼金恆福公司及杏友公司
    之負責人，利害關係衝突，故改以杏友公司監察人廖崇哲名義簽立系爭協議書等
    語。經查：系爭協議書記載：「立協議書人：杏友實業股份有限公司（下稱甲
    方），甲○○（下稱乙方）茲為債務人鄒貴馨之不動產對台南市第三信用合作社
    行使訴訟，請求撤銷無償行為，撤銷其抵押權設定登記塗銷，由乙方行使雙方協
    議條件如左：．．．三本件乙方行使前開訴訟所支出之費用，由甲方負責，若勝
    訴所得利益扣除開支後之純益，甲乙雙方各得一半。．．」。乙○○於被上訴
    人另案自訴乙○○未依約將杏友公司上開抵押權優先受分配所得扣除開支後之純
    益中之一半，分給被上訴人，涉嫌背信罪（經原審法院八十八年度自字第三四四
    號判決無罪確定）之刑事程序中，已自承杏友公司有與被上訴人簽立系爭協議書
    ，約定由被上訴人對鄒貴馨及台南三信起訴請求撤銷系爭抵押權設定行為並塗銷
    該抵押權登記等事件，迨獲勝訴判決，杏友公司之上開抵押權變更為第一順位抵
    押權，杏友公司願將優先受分配所得之一半分給被上訴人，代償金恒福公司之部
    分債務等語，並提出其曾委託代書楊金治草擬傳真予被上訴人之承諾書附在上開
    刑事卷可查。該承諾書前言即載明：「立承諾書人甲○○於八十六年六月二十
    五日與杏友實業股份有限公司協議對鄒貴馨所有建號二八七、三一一號兩棟之房
    屋，經訴訟勝訴所得利益各分配二分之一。承諾條件如左：．．．」，核與系爭
    協議書之內容相符。該承諾書內容確係乙○○委請代書楊金治打字作成書面傳
    真予被上訴人等情，業經證人楊金治於上開原審法院八十八年度自字第三四四號
    刑事程序證述明確，被上訴人亦提出與上開承諾書內容相符之承諾書影本附在上
    開刑事卷可稽，並經本院調取上開刑事案件查閱屬實（見該刑事卷三六、四五、
    六九、七二、七九、八０頁）。基上事證，足認杏友公司若非由其負責人乙○○
    代表與被上訴人就系爭協議書內容達成合意，杏友公司之負責人乙○○於上開刑
    事程序被訴背信未給付分配款與被上訴人時，應無承認有簽立系爭協議書並提出
    上開承諾書之必要。是杏友公司係由乙○○出面代表與被上訴人就系爭協議書之
    內容達成合意，堪予認定。至系爭協議書上記載代表杏友公司與被上訴人簽約之
    人為廖崇哲，與事實不符，且杏友公司與被上訴人間就系爭協議書之內容意思表
    示合致，契約即已成立生效，不以訂立書面為必要，自不得以系爭協議書上記載
　　代表杏友公司與被上訴人簽立系爭協議書之人係廖崇哲，遽認該協議書不生效力
　　。
七、關於被上訴人得請求之金額及遲延利息部分：
  (一)本件上訴人杏友公司與被上訴人訂立系爭協議書，約定由被上訴人對曾貴馨與台
    南三信起訴請求撤銷系爭抵押權設定行為，並塗銷系爭抵押權登記，係為獲得勝
    訴確定判決，使杏友公司之上開第二順位抵押權變更為第一順位抵押權而優先受
    償，則系爭協議書所謂：「若勝訴所得利益扣除開支後之純益，甲乙雙方各得一
    半」，應係指被上訴人上開塗銷抵押權等事件獲勝訴判決確定後，杏友公司之抵
    押權由第二順位變更為第一順位，優先受償之分配款，扣除杏友公司開支後之二
    分之一，應給付予被上訴人而言甚明。
  (二)被上訴人主張杏友公司依約應給付予伊一百四十五萬二千四百零二元等語，雖為
    杏友公司所否認，惟查乙○○於上開刑事程序委任辯護人具狀陳稱：八十七年七
    月間鄒貴馨之上開房地經法院拍賣，杏友公司領得分配款後，八十八年二月間欲
    以現金給付被上訴人一百四十五萬二千四百零二元，而委託代書楊金治草擬承諾
    書傳真予被上訴人，惟因被上訴人無法同時返還支票，致未為給付等語，且其所
　　提出之承諾書上載明：「．．．承諾條件如左：一該二棟房屋（指附表編號一、
　　二所示房地）經拍賣所得金額新台幣參佰貳拾貳萬壹仟零貳拾伍元正。扣除訴訟
　　費用、郵票、律師費、執行費、增值稅等共參拾壹萬陸仟貳佰貳拾元正。應分配
　　二分之一金額新台幣壹佰肆拾伍萬貳仟肆佰零貳元正。．．．」等情，此經本院
　　調取上開刑事案卷查閱屬實。則杏友公司負責人乙○○確曾於上開刑事案件審理
　　中就被上訴人上開塗銷抵押權等事件獲勝訴判決確定後，杏友公司之上開抵押權
　　變更為第一順位，優先受償之分配款中，扣除杏友公司開支後純益之二分之一，
　　計算為一百四十五萬二千四百零二元等情，堪予認定。至乙○○於上開刑事程序
　　就杏友公司依約應給付被上訴人之分配款所為陳述，雖非屬自認，惟若非事實，
　　乙○○當無為此陳述之必要，且其陳述關於受領之分配款數額，與本院調取之上
　　開執行卷所載相符，故本院認其陳述應屬可採。
  (三)上訴人杏友公司嗣於本院雖辯稱上開強制執行事件，其參與分配之債權額為六百
    五十萬元，而台南三信之系爭抵押權所擔保之債權金額為三百萬元，故系爭協議
    書所謂：「若勝訴所得利益」，係指其於上開強制執行事件各以三百萬元參與分
    配所得金額，共計一百四十八萬六千六百二十六．九元（計算式：關於八十六年
    度執字第五六九０號分配款部分：0000000×0000000/0000000=729085.4元；關
    於八十六年度執字第五六九一號分配款部分：0000000×0000000/0000000=7575
    41.5，共計：0000000.9《729085.4+757541.5=0000000.9》），扣除訴訟費用十
    一萬零六百四十四元及執行費用四萬二千元，所得純益為一百三十三萬三千九百
    八十二．九元，被上訴人得請求其中二分之一僅六十六萬六千九百九十一．五云
    云。惟杏友公司辯稱所謂「若勝訴所得利益」僅一百四十八萬六千六百二十六．
    九元云云，核與前述其第二順位抵押權因被上訴人前開塗銷抵押權等事件獲勝訴
    判決確定後變更為第一順位而優先受償，共取得三百二十二萬一千零二十五元分
    配款之事實不符，且其計算方式亦無依據，自非可採。故杏友公司執此抗辯被上
    訴人依約僅得請求六十六萬六千九百九十一．五元，及乙○○於上開刑事案件審
    理中陳述杏友公司願給付被上訴人一百四十五萬二千四百零二元之金額不正確云
    云，均不足採。
  (四)綜上，上訴人杏友公司迄未依約履行其給付義務，被上訴人按杏友公司前曾於上
    開另案刑事程序計算應給付其一百四十五萬二千四百零二元之金額，請求杏友公
    司如數給付，並無不合。至杏友公司先前未為給付，係因被上訴人無法同時返還
    支票，此為杏友公司負責人於上開刑事案件審理中自承明確。且證人楊金治於該
    刑事程序到庭僅證述上開承諾書未經雙方簽署，並未證述被上訴人拒絕受領。況
    拒絕受領亦非拋棄權利，則杏友公司另以被上訴人已拒絕受領，表示放棄本件債
    權云云，要非可採。
  (五)按給付無確定期限者，債務人於債權人得請求給付時，經其催告而未為給付，自
    受催告時起，負遲延責任，其經債權人起訴，或依督促程序送達支付命令者，與
    催告有同一之效力，修正前民法第二百二十九條第二項定有明文。本件系爭協議
    書並未載明上訴人杏友公司應給付分配款予被上訴人之期限，被上訴人主張杏友
    公司於原審法院八十六年度執字第五六九０號強制執行事件實施債權分配日之八
    十七年七月十四日，即負有應將分配款給付予伊之義務云云，洵屬無據。惟被上
    訴人提起本件履行契約之訴，起訴狀繕本於九十二年九月十八日送達予上訴人杏
    友公司，有起訴狀繕本送達證書在卷可憑。揆諸前揭規定意旨，杏友公司給付被
    上訴人分配款之遲延利息，應自九十二年九月十九日起算。
八、關於被上訴人得否請求乙○○應與杏友公司負連帶給付責任部分：
  (一)被上訴人主張乙○○代表杏友公司與其簽立系爭協議書時，已表明其個人願與杏
    友公司負連帶給付責任云云，為乙○○所否認，自應由被上訴人負舉證之責。查
    被上訴人雖以乙○○於上開刑事程序自承願給付伊一百四十五萬二千四百零二元
    等語為據，惟依乙○○於該刑事程序係陳述杏友公司取得分配款，扣除所有開支
    後，願將一半分配款分給被上訴人，代為清償金恆福公司積欠被上訴人之債務等
    語，參以乙○○係杏友公司負責人等情觀之，足認乙○○於上開刑事程序所稱其
    願給付被上訴人一百四十五萬二千四百零二元等語，其真意係代表杏友公司表明
    願意給付被上訴人該筆款項，非指其個人願給付而言，自不得以乙○○上開陳述
    遽認乙○○亦與被上訴人約定其願與杏友公司就系爭協議書負連帶給付責任。是
    被上訴人主張乙○○亦為系爭協議書之契約當事人，應負連帶給付責任云云，未
    能舉證以實其說，尚非可採。
  (二)被上訴人雖另主張本件係由乙○○所主導策劃，利用杏友公司名義簽立系爭協議
    書，所得分配款，竟藉詞不給付予被上訴人，依民法第二十八條及第一百八十五
    條規定，上訴人應負連帶損害賠償責任云云，惟為上訴人所否認，經查乙○○代
    表杏友公司與被上訴人就系爭協議書之內容達成合意，杏友公司迄未給付被上訴
    人分配款，係債務不履行問題，被上訴人未能舉證證明乙○○代表杏友公司與其
    簽約，有何侵權行為之情事，其主張乙○○應負損害賠償責任，即屬無據，遑論
    依民法第二十八條及第一百八十五條規定，應與杏友公司負連帶損害賠償責任。
九、綜前所述，被上訴人依履行契約之法律關係，請求上訴人杏友公司應給付一百四
    十五萬二千四百元，及自九十二年九月十九日起至清償日止，按年息百分之五計
    算之利息，洵屬正當，應予准許。逾此部分之請求，洵非正當，不應准許。又被
    上訴人依履行契約之法律關係，請求上訴人乙○○應與杏友公司負連帶給付責任
    ；及依侵權行為之法律關係，請求乙○○負連帶損害賠償責任，均非正當，不應
    准許。原審就上開應准許部分中超過七十二萬六千二百元本息部分，為被上訴人
    敗訴之判決，尚有未合，被上訴人附帶上訴意旨指摘原判決此部分不當，求予廢
    棄，為有理由，爰將原判決此部分廢棄，改判如主文第二項所示。又原審為上訴
    人乙○○敗訴部分，亦有未合，上訴人乙○○上訴意旨指摘原判決此部分不當，
    求予廢棄，亦有理由，爰將原判決此部分廢棄，改判如主文第三項所示。又原審
    判決上訴人杏友公司敗訴部分，並無不合，上訴人杏友公司上訴意旨指摘原判決
    此部分不當，求予廢棄改判，非有理由，應予駁回。至不應准許部分，原審為被
    上訴人敗訴之判決，亦無不合，被上訴人附帶上訴意旨指摘原判決此部分不當，
    求予廢棄改判，非有理由，應予駁回。
十、又被上訴人依履行契約之法律關係，請求上訴人杏友公司應給付一百四十五萬二
    千四百元本息，既有理由，則被上訴人另本於侵權行為之法律關係，併為同一給
    付之請求，於判決結果並無影響，故毋庸審酌認定。且本件事證已臻明確，兩造
    其餘攻擊防禦方法及舉證，於本判決結果亦不生影響，無逐一論述之必要，併予
    敘明。
十一、據上論結，本件上訴人乙○○之上訴，為有理由；上訴人杏友公司之上訴，為無
    理由，被上訴人之附帶上訴，為一部有理由，一部無理由，依民事訴訟法第四百
    四十九條第一項、第四百五十條、第七十九條，判決如主文。
中　　　華　　　民　　　國　　九十三　　年　　　九　　　月　　　十五　　日
                                      　　　民事第三庭
~B1審判長法官　張國彬
~B2　　　法官　鄭月霞
~B3　　　法官　徐文祥
正本係照原本作成。
不得上訴。
中　　　華　　　民　　　國　　九十三　　年　　　九　　　月　　　十五　　日
~B1法院書記官　黃富美
附表：（臺灣高等法院高雄分院九十三年度上易字第二七號）
┌──┬────────────────────────────────┐
│編號│不動產之標示及權利範圍                                          │
├──┼────────────────────────────────┤
│　  │(一)坐落高雄縣路竹鄉○○段四０六地號土地應有部分萬分之一四六。    │
│　  │(二)同右段地號上建物建號二八七號即門牌高雄縣路竹鄉○○路二一七巷二│
│ 一 │  一號八樓之四。                                                │
│    │(三)同右段地號上建物建號三二五號共同使用部分應有部分萬分之一二八。│
│　  │(四)同右段地號上建物建號三二六號共同使用部分應有部分萬分之七０。  │
├──┼────────────────────────────────┤
│　  │(一)坐落高雄縣路竹鄉○○段四０六地號土地應有部分萬分之一五二。    │
│　  │(二)同右段地號上建物建號三一一號即門牌高雄縣路竹鄉○○路二一七巷二│
│ 二 │  一號二樓之八。                                                │
│　  │(三)同右段地號上建物建號三二五號共同使用部分應有部分萬分之一二一。│
│  　│(四)同右段地號上建物建號三二六號共同使用部分應有部分萬分之七三。  │
└──┴────────────────────────────────┘
